臺灣士林地方法院民事判決
109年度簡上字第107號
上  訴  人  汪張本  

被上訴人    王佑璋  

訴訟代理人  黃美華  
複  代理人  許雅茹  
上列當事人間請求損害賠償事件，上訴人對於民國109年2月20日
本院士林簡易庭108年度士簡字第1692號第一審判決提起上訴，
本院於111年11月15日言詞辯論終結，判決如下：
    主  文
上訴駁回。
第二審訴訟費用由上訴人負擔。
    事  實  及  理  由
壹 、本訴部分：
一、被上訴人起訴主張略以：兩造同為門牌號碼臺北市○○區○○○
    路000巷00號皇族大樓社區（下稱系爭社區）住戶，於民國1
    07年10月9日晚上8時許，在該社區1樓管理室及大廳，因社
    區問題一言不合，接續以徒手相互拉扯及毆打，致被上訴人
    受有臉部擦傷（約1×1公分）、右頸部擦傷（各約3×0.1公分
    、3×0.1公分）、右上臂、左前臂、右手背擦傷等傷害（下
    稱系爭被上訴人所受傷害），並因上訴人揮拳致被上訴人重
    心不穩向左方跌倒，造成左腳踝腫及壓痛、左足內踝及外踝
    閉鎖性骨折之傷害（下稱被上訴人跌倒所受傷害），支出醫
    療費用共新臺幣（下同）125,475元等情，爰依侵權行為之
    法律關係，提起本件刑事附帶民事訴訟等語，並聲明：（一
    ）上訴人應給付被上訴人125,475元，及自起訴狀繕本送達
    翌日起至清償日止，按週年利率1％計算之利息。（二）願供
    擔保請准宣告假執行。
二、上訴人則以：上訴人為系爭社區主任委員，107年10月9日晚
    間在管理室與社區總幹事討論社區事務時，被上訴人闖入後
    與上訴人發生衝突，並出手攻擊上訴人，上訴人為逃離才抓
    被上訴人雙手將其推出管理室。上訴人逃離後，被上訴人仍
    持續追打上訴人，其於追打過程中自行摔倒，與上訴人閃躲
    行為無涉等語，並答辯聲明：被上訴人之訴駁回。
貳、反訴部分：
一、上訴人提起反訴主張略以：上訴人於系爭衝突中遭被上訴人
    毆打，受有顏面挫傷、雙手挫傷等傷害，支出醫療費用3,29
    0元，並請求精神慰撫金15萬元，及上訴支出1萬元、工作請
    假及交通費19,200元，爰依侵權行為之法律關係，提起本件
    反訴等語，並聲明：（一）被上訴人應給付上訴人182,490 
    元，及自反訴狀送達被上訴人翌日起至清償日止，按週年利
    率5％計算之利息。（二）願供擔保請准宣告假執行。
二、被上訴人則以：上訴人之主張均非事實，亦無證據可證明等
    語，並答辯聲明：上訴人之反訴駁回。
參、原審就本訴部分判命上訴人應給付被上訴人125,475元，及
    自108年6月1日起至清償日止計算之遲延利息；就反訴部分
    判命被上訴人應給付上訴人6,850元，及自109年2月7日起至
    清償日止計算之遲延利息，並駁回上訴人其餘之訴（原審判
    命被上訴人給付部分，被上訴人未上訴而告確定，非本院審
    理範圍）。上訴人不服就本訴及反訴對其不利部分，均提起
    上訴，除援用原審之主張與陳述外，另補陳：
(一)偶發事件引起的互毆，不應一概排除正當防衛之可能。本件
    係被上訴人先以右拳揮擊上訴人左方頭臉部並以身體擋住門
    口，上訴人出於逃離之防衛意思將被上訴人推出管理室，復
    因被上訴人持續尾隨追打上訴人，不法侵害狀態仍持續，為
    避免遭受攻擊方以雙手阻擋，此係不得已之制止行為，應構
    成正當防衛而不具違法性。
(二)依社區大門外監視器錄影檔所示，被上訴人摔倒時，上訴人
    與被上訴人並無身體接觸，且被上訴人倒地方向明顯與上訴
    人進行後退閃避動作方向不符，倘上訴人有揮拳毆擊或推打
    ，被上訴人理應靜止或往被上訴人摔跌方向前進，而非退往
    落地大門處，足見被上訴人摔跌致傷與上訴人閃避行為無因
    果關係。
(三)本件刑事部分即臺灣高等法院108年度上易字第2365號刑事
    判決有諸多瑕疵，該判決理由（三）關於勘驗結論部分，與
    勘驗筆錄、翻拍照片及證人證述不相符合。又證人邱建林於
    本件刑事部分具結後為不實證述，並經偵查，原審引用邱建
    林之證述與事實不符。
(四)並聲明：1.原判決不利於上訴人部分廢棄。2.上開廢棄部分
    （本訴部分），被上訴人於原審之訴及假執行之聲請均駁回
    。3.上開廢棄部分（反訴部分），被上訴人應再給付上訴人
    175,640元，及自109年2月7日起至清償日止，按週年利率5％
    計算之利息。
肆、被上訴人除援用原審之主張及陳述外，另補陳：被上訴人對
    自己一時情緒失控與上訴人發生衝突深感羞愧，一心只想息
    事寧人，孰知上訴人毫無悔意，恣意編排情節，企圖推諉卸
    責。兩造互毆是事實，上訴人聲請調查之證據，在刑事部分
    均已認定，上訴人顯係拖延訴訟。並答辯聲明：上訴駁回。
伍、本院之判斷
一、本訴部分
（一）被上訴人主張：兩造同為系爭社區住戶，於107年10月9日
      晚上8時許，在該社區1樓管理室及大廳，因社區問題一言
      不合發生衝突相互拉扯，而被上訴人當晚受有系爭被上訴
      人所受傷害，並因跌倒，造成被上訴人受有系爭被上訴人
      跌倒所受傷害等情，為上訴人所不爭執，並有被上訴人於
      刑事案件偵查中所提出之臺北市立聯合醫院（中興院區）
      驗傷診斷證明書、兩造於刑事案件警詢、偵查中及本院刑
      事庭審理時之陳述、證人邱建林、余博誠於偵查中及本院
      刑事庭審理時之證述及本院刑事庭對於108年10月9日社區
      1號大廳監視靜態畫面之勘驗筆錄及其附件翻拍照片、上
      訴人於偵查中提出之107年10月9日管理室現場錄音光碟之
      勘驗筆錄及新光吳火獅紀念醫院診斷證明書等在卷可按（
      見臺灣士林地方檢察署108年度偵字第1739號卷（下稱173
      9號偵查卷）第9、10至12、17至19、37至40、52至54頁、
      107年度他字第5048號卷第20至22頁、本院刑事庭108年度
      易字第403號卷（下稱本院403號卷）第43至75、133至197
      頁）、（見108年度審附民字第206號卷（下稱審附民卷）
      第11頁），堪信為真實。而本件被上訴人主張：上訴人接
      續以徒手相互拉扯及毆打，致被上訴人受有系爭被上訴人
      所受傷害，並因上訴人揮拳致被上訴人重心不穩向左方跌
      倒，造成被上訴人跌倒所受傷害等情，為上訴人所否認，
      並以上揭情詞置辯，是本件本訴之爭點在於：（一）被上
      訴人受有系爭被上訴人所受傷害及被上訴人跌倒所受傷害
      是否為與上訴人間拉扯、毆擊行為所致？（二）上訴人所
      為是否符合正當防衛而不具有不法性？茲分別判斷論述如
      下。
（二）按因故意或過失，不法侵害他人之權利者，負損害賠償責
      任；又不法侵害他人之身體或健康者，對於被害人因此喪
      失或減少勞動能力或增加生活上之需要時，應負損害賠償
      責任。民法第184條第1項前段、民法第193條第1項分別定
      有明文。次按對於現時不法之侵害，為防衛自己或他人之
      權利所為之行為，不負損害賠償之責，民法第149條本文
      固有明文。然本條所規定之正當防衛，係對於現時不法之
      侵害，為防衛自己或他人之權利所為之行為而言（最高法
      院73年度台上字第4045號判決意旨參照）。彼此互毆，必
      以一方初無傷人之行為，因排除對方不法之侵害而加以還
      擊，始得以正當防衛論。故侵害已過去後之報復行為，與
      無從分別何方為不法侵害之互毆行為，均不得主張防衛權
      （最高法院30年度上字第1040號刑事判決意旨參照）。
（三）關於被上訴人受有系爭被上訴人所受傷害及被上訴人跌倒
      所受傷害為與上訴人間相互拉扯及毆擊行為所致，茲判斷
      論述如下：
    1.被上訴人主張於上開時間、地點，兩造間接續以徒手相互
      拉扯及毆打，致被上訴人跌倒在地，並因而受有系爭被上
      訴人所受傷害及被上訴人跌倒所受傷害等情，業經證人即
      在場之人邱建林於刑事案件偵查及本院刑事庭審理時具結
      證述：兩造先於管理室內交談，其後面對面身體靠近、接
      觸，雙方均有出手打人，過程中見到被上訴人跌倒等情（
      見1739號偵查卷第39頁、本院403號卷第140頁至第141頁
      、第143頁）明確，經核與證人即在場之人余博誠於刑事
      案件偵查及本院刑事庭審理時具結證述：兩造在1樓管理
      員室發生口角衝突，兩造身體不斷靠向對方，互相以身體
      推擠，被上訴人右手揮拳上訴人的左臉頰、下巴或肩膀之
      區塊，兩造就扭打，並推擠到管理員室外之1樓大廳，伊
      見兩造互毆對方，上訴人亦以拳頭攻擊王佑璋肩膀或胸部
      位，最後在混亂下被上訴人就跌倒在地等情（見1739號偵
      查卷第52、53頁、本院403號卷第156頁至第157頁、第160
      頁至第161頁、第168頁、第170頁至第171頁）相符。
    2.經本院刑事庭當庭勘驗社區大廳監視錄影結果及所附擷圖
      被上訴人在管理室入口處與管理室內之上訴人互抓彼此前
      臂及肩膀處；在管理員室外1樓大廳一名男子以雙手拉開
      兩造，惟兩造之手均仍作推擠對方身體之姿態，嗣被上訴
      人徒手推擊上訴人上肢，上訴人即向後退幾步；於20時58
      分21秒至24秒，被上訴人走出鏡頭外，上訴人朝被上訴人
      離去方向追擊而去等情；又經本院勘驗社區大門外監視器
      錄影結果及所附擷圖，兩造發生拉扯後，被上訴人身體旋
      向前傾而跌倒在地等情，均有本院刑事庭勘驗筆錄暨附件
      照片在卷可佐（見本院403卷第57頁、第67頁至第75頁）
      。則上揭勘驗結果亦與證人邱建林、余博誠所為證述事件
      發生之經過相符，足見上揭證人所證述情節為可採信。
    3.至於上訴人所舉其另案告發證人邱建林偽證案件中，證人
      邱建林供稱略以：伊不知道是誰先出手，當時在管理中心
      ，伊聽到住戶開門聲音，看那個方向，沒有看得很清楚；
      一開始兩造口角，兩造身體越靠越近，伊要過去勸架，當
      時兩造身體就有碰觸，伊印象中後來兩造都有動手；當時
      是因被上訴人來找上訴人就開始口角，伊認為被上訴人要
      挑起事端，所以一直勸被上訴人，當時伊看到兩人都有動
      手，但不確定是推擠，伊有找保全幫忙，伊拉到被上訴人
      、保全負責拉上訴人等情（見本院卷第272至276頁之訊問
      筆錄），是以上揭證人邱建林在另案偵查中所為陳述，關
      於本件當日情節與先前證述並無明顯不一致情形，是尚難
      以此認證人邱建林前於偵查與審理中所為證述不可採信，
      附此指明。
    4.又上訴人所提出錄音光碟及譯文（譯文見原審卷第57至59
      頁），為被上訴人質疑有人別錯置或剪接前後時間倒置且
      自行演繹內容等情（見本院卷第292業以下）。又證人邱
      建林於另案偵查中供稱：伊曾傳檔案給上訴人，但不確定
      是傳什麼檔案；（問：上訴人說是本案現場錄音檔，有無
      意見？）伊沒有印象當時伊有錄音，印象中他們衝突很快
      ，且辦公室沒有錄影機，除非以手機錄不然無其他錄音設
      備，當時伊忙著勸架，印象中並無錄音等情（見本院卷第
      274頁），是上訴人所執錄音之來源並未明確。但即使以
      上訴人所提之譯文內容，參以上揭兩造並無爭議之監視器
      錄影勘結果以及擷取圖片比對而言，譯文當中有關上訴人
      括號內所指情節，當為上訴人自行加註之對照解釋，尚難
      以此為上訴人有利之認定。亦無法得出上訴人所抗辯：係
      上訴人逃離後，被上訴人仍持續追打上訴人，其於追打過
      程中自行摔倒等為真實可採。
    5.綜上調查，足以認定被上訴人受有系爭被上訴人所受傷害
      及被上訴人跌倒所受傷害，係因其與上訴人相互拉扯毆擊
      行為所致。
（四）上訴人所為並不符合正當防衛而具不法性，茲論述如下：
    1.本件兩造於管理員室內發生口角爭執，相互以身體接近刻
      意碰觸對方而生衝突，其間並經在場之邱建林、余博誠將
      兩造拉開，兩造仍向前與對方拉扯及並追擊等情，業經證
      人邱建林、余博誠證述明確，並有上揭勘驗筆錄及擷取畫
      面可按，堪信為真實。且以監視器畫面中於20時58分21秒
      至24秒，被上訴人走出鏡頭外，上訴人朝被上訴人離去方
      向追擊而去等情以觀，則與上訴人辯稱：係上訴人逃離後
      ，被上訴人仍持續追打上訴人已有不同，是上訴人所辯，
      尚難可採。
    2.又兩造發生口角爭執，或有互相對罵「你不是東西」、「
      那你更不是東西」，或互有挑釁言詞「你怎樣」、「你怎
      樣」，進而互相指謫對方先動手，頂人等情，亦有本院刑
      事庭勘驗管理室當日錄音光碟之勘驗筆錄可參（見本院40
      3卷第137頁），可見兩造當下因口角，而互相有挑釁言語
      、動作，進而為本件拉扯與互毆之傷害行為。而該等錄音
      中，關於在場人員（C男）勸諭過程中，稱「王先生、王
      先生，真的不需要這樣」、「沒有、沒有、不要、不要」
      等語，參以上揭證人余博誠之證述，則上訴人所指被上訴
      人當時有先行出手揮打上訴人等情，雖非無據，但並無法
      以此即認上訴人後續對被上訴人拉、扯、抓等動作均為正
      當防衛行為，故此部分錄音資料，尚不足為有利於上訴人
      之認定。
　　3.另上訴人提出本件事件發生現場之平面圖（見本院卷第24
      4頁），並監視器錄影影片，欲證明其所辯上訴人受困單
      一出入口管理室為求脫困之正當防衛云云，惟以該平面圖
      所示，該管理室之出入口位置進出大廳，雖為單一出入口
      ，並參以上揭顯現本件兩造衝突之全部過程而言，顯然無
      法僅憑該單一出入口，及上訴人所指監視器錄影20：58：
      13至21、20：58：23-32（相關部分擷取照片見本院403卷
      第61至65、67至75頁），而認定被告上揭所辯為真實可採
      。是上訴人請求調取該社區大樓一樓平面圖、擺設圖、竣
      工圖等，本院亦認為並無再為調查之必要，附此指明。
    4.綜上，依上揭關於正當防衛之法律意旨，上訴人於本件所
      為尚不合於正當防衛，上訴人就此所為其行為不具不法性
      之抗辯，並非可採。
（五）綜上所述，被上訴人因上訴人之傷害行為受有損害，請求
      上訴人負擔損害賠償責任，依上開法律規定，自屬有據。
      而被上訴人自107年10月10日起至同年月20日間4次至新光
      吳火獅紀念醫院及臺北市立聯合醫院就診，支出醫療共計
      125,475元等情，此有被上訴人所提出之醫療費用收據共4
      件為憑（見審附民卷第13-1至13-6頁），該等費用核為被
      上訴人受傷就醫治療所支出之必要費用，是被上訴人此部
      分請求，應屬有據。
二、反訴部分　　
（一）本件上訴人於反訴中主張：上訴人於系爭衝突中遭被上訴
      人拉扯、毆打，受有顏面挫傷、雙手挫傷等傷害等情，為
      被上訴人所不爭執，並據證人邱建林、余博誠於刑事案件
      偵查及本院刑事庭審理時具結證述明確相符，並有本院刑
      事庭當庭勘驗社區大廳監視錄影、社區大門外監視器錄影
      結果及所附擷圖以及被上訴人所提出馬偕紀念醫院驗傷診
      斷證明書在卷可按（見同上卷證及臺灣士林地方檢察署10
      7年度他字第5048號卷第12頁），堪信為真實。
（二）按因故意或過失，不法侵害他人之權利者，負損害賠償責
      任。不法侵害他人之身體或健康者，對於被害人因此喪失
      或減少勞動能力或增加生活上之需要時，應負損害賠償責
      任。不法侵害他人之身體、健康、名譽、自由、信用、隱
      私、貞操，或不法侵害其他人格法益而情節重大者，被害
      人雖非財產上之損害，亦得請求賠償相當之金額。民法第
      184條第1項前段、第193條第1項、第195條第1項前段分別
      定有明文。又不法侵害他人之人格權，被害人受有非財產
      上損害，請求加害人賠償相當金額之慰撫金時，法院對於
      慰撫金之量定，應斟酌實際加害情形、所造成之影響、被
      害人痛苦之程度、兩造之身分地位經濟情形及其他各種狀
      況，以核定相當之數額；再非財產上損害之慰撫金數額，
      究竟若干為適當，應斟酌兩造身分、地位及經濟狀況，俾
      為審判之依據（最高法院47年台上字第1221號、51年台上
      字第223號裁判意旨參照）。
（三）經查，上訴人因被上訴人之傷害行為受有損害，請求上訴
      人負擔損害賠償責任，依上開侵權行為之法律規定，自屬
      有據。茲就上訴人請求賠償項目金額認定如下：
    1.關於醫療費用3,290元部分：上訴人因被上訴人之侵權行
      為而受有傷害，而支出醫療費用1,850元部分，有上訴人
      所提出之臺北馬偕紀念醫院收據影本2紙在卷可稽（見原
      審卷第15頁），至於上訴人所提出107年10月22日、同年1
      2月24日於精神科就診之醫療費用收據2紙，金額共計1,44
      0元部分，本院認上訴人所受之傷害為顏面挫傷、雙手挫
      傷等傷害，非屬重大傷害，本件係互毆爭執，尚難認上訴
      人上揭至精神科就診之費用與被上訴人之傷害相關且必要
      ，是上訴人此部分請求，尚難准許。
　　2.至於上訴人所指上訴支出10,000元、工作請假及交通費19
      ,200元部分，上訴人就此請求，未提出足以認定之事證資
      料供本院認定，且訴訟支出係上訴人為維護其自身權利所
      為，屬於法律生活風險承擔支出，是上訴人就此部分請求
      ，尚難准許。
　　3.關於上訴人請求精神慰撫金15萬元部分：上訴人自陳學歷
      為碩士、現為上市公司主管、年薪約150萬元、被上訴人
      自陳學歷為專科畢業、為主管職。年薪約140至150萬元等
      情（見本院卷第360頁），本院斟酌上情，並衡量被上訴
      人侵權行為之手段、方式、所造成之傷害輕微及上訴人因
      本事件精神上之所受苦楚等一切情狀，認被上訴人就上訴
      人所受精神上之損害賠償5,000元，應屬相當，逾此部分
      之請求，則無理由。
三、上訴人另聲請傳訊證人邱顯昌、邱建林、余博誠，並勘驗10
    7年10月9日20：58分管理室內錄音檔及皇族社區大樓大廳錄
    影檔等勘驗請求調查部分（見本院卷第170頁），其中證人
    邱建林、余博誠及皇族社區大樓大廳錄影檔，業經本院刑事
    庭進行證人訊問或勘驗，而該等證據調查聲請，並經上訴人
    撤回調查聲請（見本院卷第251、268頁），均附此敘明。
陸、綜上所述，本訴部分被上訴人主張依侵權行為法律關係，請
    求上訴人應給付被上訴人125,475元，及自起訴狀繕本送達
    翌日（即108年6月1日）起至清償日止，按週年利率1％計算
    之利息，為有理由，應予准許；反訴部分上訴人請求被上訴
    人應給付6,850元，及自反訴起訴狀繕本送達翌日（即109年
    2月7日）起至清償日止，按週年利率5％計算之利息，為有理
    由，應予准許，逾此範圍之請求，為無理由，應予駁回。是
    原審就本訴部分所為被上訴人勝訴之判決，及就反訴部分所
    為上訴人一部有理由、一部無理由之判決，核無違誤，上訴
    意旨指摘原判決不當，求予廢棄，為無理由，應予駁回。
柒、本件事證已臻明確，兩造其餘之攻擊或防禦方法及證據，經
    本院斟酌後，認為均不足以影響本判決之結果，自無一一詳
    予論駁之必要，併此敘明。
捌、據上論結，上訴人之上訴為無理由，依民事訴訟法第436條
    之1第3項、第449條第1項、第78條，判決如主文。　　　
中　　華　　民　　國　　111 　年　　12　　月　　13　　日
              民事第二庭審判長法  官  陳章榮
                              法  官  蔡子琪
　　　　　　　　　　　　　　  法  官  方鴻愷
以上正本係照原本作成。
本件判決不得上訴。
中　　華　　民　　國　　111 　年　　12　　月　　13　　日
                              書記官  周彥儒